最高法院民事判決　　　　　　九十六年度台上字第一一三０號
上　訴　人　甲 ○ ○
　　　　　　乙 ○ ○
共　　　同
訴訟代理人　林 亦 書律師
被 上訴 人　丙 ○ ○
　　　　　　丁 ○ ○
　　　　　　丑 ○ ○
　　　　　　寅 ○ ○
　　　　　　戊 ○ ○
　　　　　　己 ○ ○
　　　　　　子○○○
　　　　　　壬 ○ ○
　　　　　　癸 ○ ○
　　　　　　　　　　　號2樓
　　　　　　庚 ○ ○
　　　　　　辛 ○ ○
上列當事人間請求所有權移轉登記事件，上訴人對於中華民國九
十四年八月二日台灣高等法院判決（九十三年度重上字第五五一
號），提起上訴，本院判決如下：
    主  文
原判決廢棄，發回台灣高等法院。
    理  由
原審維持第一審所為上訴人敗訴之判決，駁回其上訴，無非以：
本件上訴人之被繼承人等十五大房，于民國六十九年七月二十九
日與被上訴人子○○○訂立買賣契約，約定將坐落桃園縣龜山鄉
○○路段六一二之五地號等二十六筆林地（下稱系爭土地；即二
十六筆土地全部合計二四．一八一八公頃，扣除廟墓地之保留地
，合計四．一七八五台甲），全部出售予子○○○，因當時法令
限制山坡保育區內林地之分割，致恩主公廟地及墳墓地無法予以
分別保留予出賣人，出賣人全體乃將二十六筆土地全部過戶與子
○○○。嗣後由上訴人及簡天賜（已死亡）於七十五年四月十五
日與第一審共同被告卯○○訂定協議書（下稱系爭協議），卯○
○同意將其中面積四．一七五八台甲之保留地，辦理所有權移轉
登記返還予上訴人等情，業據上訴人提出原買賣契約書、實測圖
、會議紀錄、協議書、台灣高等法院八十四年度上字第二０四號
民事判決、土地登記簿謄本等為證，堪信兩造間確訂有協議書。
上訴人既主張伊等及簡天賜於七十四年一月十三日經系爭土地原
所有權人及其族人開會決議共推為執事，管理系爭土地之保留地
即廟地與墳墓地之事務，並共同代表行使其權利義務，有上開該
會議紀錄可稽，自不生當事人不適格問題。惟上訴人請求所據之
系爭協議關係，係於七十五年四月十五日成立，其遲至九十二年
六月五日始提起本件訴訟，已逾十五年，依台灣桃園地方法院八
十二年訴字第五八０號土地所有權移轉登記事件被上訴人答辯狀
記載，被上訴人對系爭協議不爭執，但其狀載事實理由第一、二
段，則分別否定上訴人之請求；又該言詞辯論筆錄所載，僅係對
協議書之真正不爭執，而非承認上訴人之請求，並無因卯○○於
八十二年十月十九日言詞辯論期日承認而中斷情事。卯○○既為
時效抗辯，則上訴人依協議書所為請求，自不應准許。按終止權
之行使，依民法第二百六十三條準用同法第二百五十八條之規定
，應向他方當事人以意思表示為之，契約當事人之一方有數人者
，該意思表示，應由其全體或向其全體為之，此為終止權行使之
不可分性。上訴人固主張：伊被繼承人簡玉昌及上訴人乙○○等
十五大房所共有之系爭土地出賣時，扣除如第一審判決附表（下
稱附表）一所示土地所有權應有部分信託登記予卯○○之土地外
，系爭保留地如附表一、二、三所示土地應有部分，分別信託登
記為被上訴人丙○○、丁○○、丑○○、寅○○、子○○○及被
上訴人戊○○、己○○、庚○○、辛○○之被繼承人陳傅美雲，
被上訴人子○○○、壬○○、癸○○之被繼承人蔡正中所有，伊
以訴狀繕本送達為終止信託契約之意思表示云云，然系爭土地買
賣契約既係由上訴人或系爭土地共有人等十五房與子○○○所簽
訂，則其終止權之行使即應由該簽約人或其繼承人全體為之，其
以起訴狀之送達為終止之意思表示，僅由上訴人二人為終止意思
表示，尚難謂為已生終止之效力。而信託行為，係指信託人將財
產所有權移轉與受託人，使其成為權利人，以達當事人間一定目
的之法律行為而言；在信託人終止信託契約前，受託人並無返還
受託物之義務。故縱使如上訴人之主張，亦必俟信託人終止信託
關係後，始得請求受託人返還信託財產，受託人僅負有將信託財
產返還予信託人之義務。上訴人終止信託關係之意思表示，既不
生終止之效力，則上訴人主張本於終止信託關係，請求被上訴人
丙○○、丁○○、丑○○、寅○○、戊○○、己○○、庚○○、
辛○○、子○○○、壬○○、癸○○或其等被繼承人陳傅美雲、
蔡正中，返還系爭保留地之權利，自非有據。又共有人對於第三
人為回復共有物之請求，僅得為共有人全體之利益為之，民法第
八百二十一條定有明文。倘共有人中之一人起訴時，在聲明中請
求應將共有物返還於共有人全體。系爭土地之出賣人，原係系爭
土地之公同共有人，其應有部分記載「持分未定」，並非祭祀公
業之土地，上訴人亦非祭祀公業所推選之代表人，有系爭土地之
舊登記簿謄本可稽，則系爭土地若如上訴人之主張，將其等原有
共有系爭土地保留部分，於移轉買賣之系爭土地時，一併將該保
留地信託登記於各個被上訴人之名下，自仍應維持其原有之共有
關係，是則上訴人請求將如原判決附表之系爭土地移轉登記為上
訴人所共有，亦無可採等詞，為其判斷之基礎。
按判決書理由項下，應記載關於攻擊或防禦方法之意見，民事訴
訟法第二百二十六條第三項定有明文。法院為原告敗訴之判決，
而其關於攻擊方法之意見有未記載於判決理由項下者，即為同法
第四百六十九條第六款所謂判決不備理由。次按公同共有物之處
分及其他之權利行使，除依其公同關係所由規定之法律或契約另
有規定外，應得公同共有人全體之同意，觀之民法第八百二十八
條第二項規定自明。而公同共有人中之一人，依此規定得其他共
有人之同意行使權利而起訴請求，不以文書證之為必要，不論以
任何方法，凡能證明公同共有人已為同意即可（本院六十五年台
上字第一四一六號判例參看）。是舉凡公同共有物之處分、使用
、收益、保存及管理行為，或本於所有權對第三人所為之請求，
苟經公同共有人同意，即得由其中一人或數人單獨行使，民法第
八百二十一條所定分別共有人對第三人所得行使之權利，於公同
共有之情形，並無適用。查系爭土地之出賣人，原係系爭土地之
公同共有人，其應有部分記載「持分未定」，而上訴人主張伊二
人及簡天賜於七十四年一月十三日經系爭土地原所有權人及其族
人開會決議共推為執事，管理系爭土地之保留地即廟地與墳墓地
之事務，並共同代表行使其權利義務，乃原審確定之事實。果爾
，系爭土地既為原所有人即上訴人被繼承人簡玉昌及上訴人乙○
○等十五大房名義，並為出賣人，則上訴人一再主張：系爭土地
原屬祭祀公業簡文川名下公產，因故登記為各大房派下員名下，
就系爭土地公同共有關係權利義務之行使負擔，應依祭祀公業規
約，伊二人於七十四年一月十三日受推舉為管理人，代表全體共
有人行使系爭保留土地之權利義務，代表全體共有人訴請被上訴
人返還系爭土地之權利云云，依上說明，似非全然無據，自屬上
訴人重要之攻擊方法。乃原審恝置不論，復依民法第八百二十一
條關於分別共有之規定，遽為不利於上訴人之論斷，於法殊有未
合。倘系爭土地係屬上開祭祀公業之公產而上訴人為公業管理人
，則其代表該公業向被上訴人為終止信託之意思表示，是否不生
終止效力及信託契約於終止時始開始計算時效期間，則上訴人之
請求，是否已罹於十五年時效，亦待研求。上訴論旨，指摘原判
決為不當，聲明廢棄，非無理由。
據上論結，本件上訴為有理由。依民事訴訟法第四百七十七條第
一項、第四百七十八條第二項，判決如主文。
中　　華　　民　　國　九十六　年　　五　　月　 十七 　日
                      最高法院民事第六庭
                          審判長法官  許　朝　雄
                                法官  謝　正　勝
                                法官  鄭　玉　山
                                法官  吳　麗　女
                                法官  袁　靜　文
      本件正本證明與原本無異
                                      書  記  官
中　　華　　民　　國　九十六　年　　六　　月　　一　　日
                                                      Ｑ
